【裁判字號】    94,訴,752
【裁判日期】    950919
【裁判案由】    分割共有物
【裁判全文】
臺灣桃園地方法院民事判決        九十四年度訴字第七五二號
原      告  己○○
            乙○○
            辛○○
共      同
訴訟代理人  陳萬發    律師
被      告  丑○○
            午○○
上列  一人
法定代理人  林千惠    住同上
被      告  丙○○    住同上
兼  共  同
訴訟代理人  丁○○    住同上
被      告  謝乾鐠    住台北縣板橋市○○路○段九之一號八
訴訟代理人  卯○○○  住同上
            辰○○○  住台北縣板橋市○○路一五一巷三九號
被      告  戊○○    住台北縣板橋市○○街三九巷四弄二八
訴訟代理人  寅○○    住同上
            辰○○○  住台北縣板橋市○○路一五一巷三九號
被      告  庚○○    住桃園縣.
            巳○○    住桃園縣.
            癸○○    住台北縣板橋市○○路○段二八五巷五
                      五號
            甲○○    住台北市○○區○○街一五六巷九號二
                      樓
兼上列一人
訴訟代理人  子○○    住桃園縣.
                      一之十五.
上列當事人間請求分割共有物事件，於民國九十五年九月五日言
詞辯論終結，本院判決如下：
    主      文
兩造共有坐落於桃園縣中壢市○○段第二九Ｏ地號土地，應分割
為：（一）如附圖二所示編號二九Ｏ之Ａ部分（面積為一百五十
一平方公尺）分歸原告乙○○取得；（二）如附圖二所示編號二
九Ｏ之Ｂ部分（面積二百二十六平方公尺）歸原告癸○○取得；
（三）如附圖二所示編號二九Ｏ之Ｃ部分（面積一百十五平方公
尺）分歸原告己○○取得；（四）如附圖二所示編號二九Ｏ之Ｄ
部分（面積一百十五平方公尺）分歸被告辛○○取得；（五）如
附圖二所示編號二九Ｏ之Ｅ部分（面積六十八平方公尺）分歸被
告甲○○、子○○取得，並各依應有部分二分之一維持共有；（
六）如附圖二所示編號二九Ｏ之Ｆ部分（面積八十三平方公尺）
分歸被告巳○○取得；（七）如附圖二所示編號二九Ｏ之Ｇ部分
（面積一百十三平方公尺）分歸被告丑○○、午○○、丁○○、
丙○○取得，並依附表一所示應有部分維持共有；（八）附圖二
所示編號二九Ｏ之Ｈ部分（面積二百八十平方公尺）分歸被告謝
乾  取得；（九）如附圖二所示編號二九Ｏ之Ｉ部分（面積二百
零九平方公尺）分歸被戊○○取得；（十）如附圖二所示編號二
九Ｏ之Ｊ部分（面積二百二十六平方公尺）分歸被告庚○○取得
；（十一）如附圖二所示編號二九Ｏ之Ｋ部分（面積八十一平方
公尺）分歸兩造取得，並依附表二所示應有部分維持共有。
訴訟費用為新臺幣參萬玖仟肆佰壹拾元，由原告負擔新臺幣貳萬
玖仟貳佰壹拾元；其餘新臺幣壹萬零貳佰元由被告戊○○負擔。
    事實及理由
一、原告主張：坐落於桃園縣中壢市○○段第二九０地號、面積
    為一千六百六十七平方公尺之土地（下稱系爭土地），為兩
    造所共有，兩造之應有部分詳如附表二所示。茲因系爭土地
    並無不能分割之情形，兩造亦未訂立不分割之特約，惟原告
    前聲請桃園縣中壢市公所調解委員會進行協議分割，因部分
    共有人未到場，致無法協議分割。衡諸系爭土地上現設有如
    附圖一所示編號Ａ、Ｂ、Ｃ、Ｄ、Ｆ、Ｇ等六筆地上物及使
    用情形，且分割後之土地需有道路對外通行等情，如依附圖
    二所示為分割方法，對各共有人之損害最低，亦最為適當，
    爰依民法第八百二十三條第一項、第八百二十四條第一項、
    第二項及農業發展條例第十六條第一項第四款規定，請求裁
    判分割等語。並聲明：請求系爭土地准予分割，其分割方法
    為如附圖二所示編號二九Ｏ之Ａ部分（面積為一百五十一平
    方公尺）分歸原告乙○○取得；編號二九Ｏ之Ｂ部分（面積
    為二百二十六平方公尺）分歸被告癸○○取得；編號二九Ｏ
    之Ｃ部分（面積為一百十五平方公尺）分歸原告己○○取得
    ；編號二九Ｏ之Ｄ部分（面積為一百十五平方公尺）分歸原
    告辛○○取得；編號二九Ｏ之Ｅ部分（面積為六十八平方公
    尺）分歸被告甲○○、子○○取得，並按原應有部分比例保
    持共有；編號二九Ｏ之Ｆ部分（面積為八十三平方公尺）分
    歸被告巳○○取得；編號二九Ｏ之Ｇ部分（面積為一百十三
    平方公尺）分歸被告丑○○、午○○、丁○○、丙○○取得
    ，並按原應有部分比例保持共有；編號二九Ｏ之Ｈ部分（面
    積為二百八十平方公尺）分歸被告謝乾  取得；編號二九Ｏ
    之Ｉ部分（面積為二零九平方公尺）分歸被告戊○○取得；
    編號二九Ｏ之Ｊ部分（面積為二百二十六平方公尺）分歸被
    告庚○○取得；編號二九Ｏ之Ｋ部分（面積為八十一平方公
    尺）分歸兩造取得，並按原應有部分比例保持共有。
二、被告丑○○、午○○、丁○○、丙○○：同意依原告所提分
    割方案（附圖二）分割。被告謝乾鐠：對於原告所提分割方
    案（附圖二）無意見，而系爭土地上如附圖一所示編號Ｃ之
    地上物為伊所有並占有使用。被告戊○○：對於原告所提分
    割方案（附圖二）無意見，而系爭土地上如附圖一所示編號
    Ａ、Ｂ之地上物為伊所有並占有使用。被告庚○○：對於原
    告所提分割方案（附圖二）無意見，惟系爭土地上地上物之
    測量費用伊不應負擔。被告巳○○：對於原告所提分割方案
    （附圖二）無意見，而系爭土地上如附圖一所示編號Ｄ、Ｆ
    之地上物為伊所有並占有使用。被告癸○○：對於原告所提
    分割方案（附圖二）無意見，但訴訟費用伊不同意負擔。被
    告甲○○、子○○：對於原告所提分割方案（附圖二）無意
    見，而系爭土地上如附圖一所示編號Ｇ之地上物為其前手壬○○所有並占有使用，希望取得該部分土地者自行拆除。
三、兩造不爭執之事實：
（一）系爭土地為兩造依附表二所示應有部分比例維持共有。
（二）本院於九十四年八月二十五日會同兩造、及桃園縣中壢地
      政事務所履勘系爭土地結果，系爭土地上現設有如附圖一
      所示編號Ａ、Ｂ、Ｃ、Ｆ、Ｇ等五筆地上物，分別為戊○○（編號Ａ、Ｂ地上物）、謝乾  （編號Ｃ地上物）、巳
      ○○（編號Ｆ地上物）、壬○○（編號Ｇ地上物）等人所
      有並占有使用；另編號Ｄ之地上物，係由巳○○所有，該
      地上物係坐落於系爭土地及同段第二九一地號土地上，而
      計占用系爭土地面積達二點零七平方公尺。
四、按各共有人得隨時請求分割共有物；共有物之分割，依共有
    人協議之方法行之，分割之方法不能協議決定者，法院得因
    任何共有人之聲請命以裁判分割，民法第八百二十三條第一
    項前段、第八百二十四條第一項、第二項分別定有明文；查
    兩造所共有之系爭土地，地目為旱，業據原告提出之系爭土
    地登記簿謄本所載明，當無不能分割之情事；而原告主張兩
    造就系爭土地並無訂立不分割之特約，且就分割之方法又無
    法獲得一致之協議，此為被告所不爭執，則原告訴請裁判分
    割，自無不合。
五、次按分割共有物之訴，應由法院斟酌當事人之聲明、共有物
    之使用現況、共有物之性質、經濟效用及全體共有人之利益
    等事項，依職權為適當之分配。經查：
（一）附圖二所示之分割方案，為原告所提出；被告則均同意原
      告所提附圖二之分割方案。又系爭土地，現有如附圖一所
      示編號Ａ、Ｂ、Ｃ、Ｆ、Ｇ等五筆地上物，分別為戊○○
      （編號Ａ、Ｂ地上物）、謝乾  （編號Ｃ地上物）、巳○○（編號Ｆ地上物）、壬○○（編號Ｇ地上物）等人所有
      並占有使用；另編號Ｄ之地上物，係由巳○○所有等情，
      亦據本院勘驗屬實，有本院九十四年八月二十五日之勘驗
      筆錄可稽，並經中壢地政事務所製有土地複丈成果圖乙紙
      可資參照。
（二）觀諸原告所提出之分割方案（即附圖二）及附圖一之地上
      物現況圖，堪認原告所提出之方案已盡量顧及使用現況，
      此外，被告等人並未提出其他關於依附圖二之分割方案予
      以分配結果，將對其就系爭土地之利用、經濟價值等造成
      重大損害或不利益之情事，是以本院斟酌上開情事，認依
      附圖二所示之方案為分割，應符合兩造當事人之利益，爰
      分割系爭土地如主文第一項所示。
六、按法院為終局判決時，應依職權為訴訟費用之裁判；又法院
    未於訴訟費用之裁判確定其費用額者，第一審受訴法院於該
    裁判有執行力後，應依聲請以裁定確定之，此為民事訴訟法
    第八十七條第一項及第九十一條第一項所明定，準此，顯見
    法院於終局判決內逕為訴訟費用額之確定，並非以小額訴訟
    判決者為限；又因共有物分割，由敗訴當事人負擔訴訟費用
    顯失公平者，法院得酌量情形，命勝訴之當事人負擔其一部
    ，民事訴訟法第八十條之一著有明文。本件為分割共有物之
    訴，核其性質，兩造本可互換地位，本件原告起訴雖於法有
    據，然被告之應訴乃法律規定所不得不然，本院斟酌兩造於
    訴訟程序進行中所互為之攻擊、防禦方式必要與否，以及原
    告、被告戊○○於本院九十五年九月五日行言詞辯論程序時
    均陳述願自行承擔先前已支付之訴訟費用等情，爰依職權確
    定本件訴訟費用數額，並酌定如主文第二項所示之訴訟費用
    負擔。另本件判決，非為終審之確定判決，且主文第二項所
    示應負擔訴訟費用之人並無應向他造追償之問題，是自無依
    民事訴訟法第九十一條第三項規定併為加計遲延利息之諭知
    ，附此敘明。
中   華   民   國   九十五   年    九    月   十九    日
                         民事第二庭  法  官  石有為
以上正本，係照原本作成。
如對本判決上訴，須於判決送達後二十日內向本院提出上訴狀。
                                     書記官  黃棟楠
中   華   民   國   九十五   年    九    月   十九    日


司法院資訊處製作；財團法人民間司法改革基金會備份。
